臺灣屏東地方法院民事判決　　　　　　　93年度重訴字第71號
原　　　告　丙○○
法定代理人　甲○○○
訴訟代理人　陳純青律師
被　　　告　乙○○
訴訟代理人　黃光宇律師
上列當事人間侵權行為損害賠償事件，本院於民國94年7月27日
言詞辯論終結，判決如下：
    主      文
原告之訴及其假執行之聲請駁回。
訴訟費用由原告負擔。
    事實及理由
一、本件原告原起訴請求被告給付新臺幣（下同）6,970,462 元
    及自起訴狀繕本送達翌日起至清償日止，按年息5 ％計算之
    利息，嗣減縮為請求被告給付6,685,318 元及自起訴狀繕本
    送達翌日起，按年息5 ％計算之利息，核原告上開訴之變更
    ，與民事訴訟法第255 條第1 項但書第3 款規定相符，應予
    准許，合先敘明。
二、原告起訴主張：
  (一)被告於民國92年11月9 日清晨，騎乘車牌號碼GF9-493 號重
    型機車，沿屏東市○○○路由北往南方向行駛，於同日清晨
    5 時10分許，行經復興南路一段與復興南路一段162 巷未設
    燈光號誌之交岔路口前，本應注意車前狀況，隨時採取必要
    之安全措施，竟疏未減速慢行，猶以高於該路段之時速50公
    里之限制速度高速行駛，致撞及正於同向前方沿該路右側直
    行散步之原告，致原告因此受有外傷性癲癇及頭部外傷併腦
    內出血等傷害，經治療後仍呈現無自主意識、生活完全由他
    人照護，已呈植物人狀態，以目前醫療水準無治癒可能，終
    身不能從事任何工作，並經本院93年度禁字第51號裁定宣告
    禁治產，並以甲○○○為其監謢人。
  (二)原告因上開傷害，受有如下之損害：
  1.支出醫療費用3,762 元。
  2.原告因重傷腦部，致完全無自主能力，日常生活無法自理，
    終身須有專人照顧，看謢費用每日需花費800 元；又另需支
    出購買紙尿褲、衛生紙、護墊等材料費及營養品費用，每日
    亦需增加支出100 元。再者，原告現年44歲，尚有平均餘命
    31.96 年；則依霍夫曼計算法扣除中間利息後，總計原告受
    有增加生活上需要費用為6,002,832元。
  3.原告經醫療後，已呈植物人狀態，經評估以目前醫療水準無
    治癒可能，終身不能從事任何工作，原告於事故發生時雖為
    中度肢障且無工作，惟之前曾從事西裝工及傭工等工作，並
    非全無勞動能力，爰依勞動基準法基本工資之半數即7,920
    元之標準計算至原告退休年齡60歲為止，原告受有勞動力喪
    失之損害為1,138,658元。
  4.又原告因此精神上痛苦不堪，而應得請求慰撫金1,000, 000
    元。
  (三)上開損害合計7,145,252 元。又原告因上開交通事故已領取
    強制汽車責任保險金1,459,934 元，經依法扣除後，則被告
    尚應給付原告6,685,318 元。爰依侵權行為法律關係，提起
    本訴，並於本院聲明：(一)被告應給付原告6,685, 318元，及
    自起訴狀繕本送達翌日即93年10月29日起至清償日止，按年
    息5 ％計算之利息；(二)以供擔保為條件之假執行宣告。
三、被告則以：
  (一)被告於上開時地係以合於該路段速限之45至50公里之時速騎
    乘重型機車於外側快車道中行駛，於行駛中雖有看見原告行
    走在一貨車旁邊，但因該貨車停放處並未佔用慢車道，且信
    賴原告應無可能走入快車道，且被告已預留原告行走之適當
    安全距離，然因原告酒後無法控制自己行為，突然偏向被告
    行駛之快車道，致被告煞車不及，被告對於原告突然行走於
    快車道之違規行為並無法預見，因此就上開交通事故之發生
    應無過失。縱認被告就上開交通事故之發生有過失，則原告
    之前開行為亦與有過失。
  (二)另原告曾受屏東縣政府補助看護費用118,200 元，此部分應
    予扣除；又原告是否有終身受他人看護之必要，尚無法預知
    ，原告預先請求支付尚未支出之看謢費用，應無理由；再者
    ，原告目前受安置於財團法人創世社會福利基金會附設臺南
    市私立創世清寒植物人安養院（下稱創世安養院），並不需
    支出看謢費用，原告自無受有支出看護費用之損害可言。
  (三)原告於發生上開交通事故前為中度肢障患者，行動緩慢似中
    風患者，本屬無勞動能力之人，自無因上開交通事故而受有
    勞動能力減少或喪失之可能。
  (四)被告現為在學學生，尚無職業及財產，且母親為重度多障患
    者、祖母亦為重度精神障礙患者，家庭生活困苦，原告請求
    之精神慰撫金亦屬過高等語置辯，並於本院聲明：請求駁回
    原告之訴及假執行之聲請，如受不利判決，願供擔保，請求
    為免假執行之宣告。
四、兩造不爭執事項：
  (一)兩造於上開時地發生交通事故，致原告受有外傷性癲癇及頭
    部外傷併腦內出血等傷害，經治療後仍呈現無自主意識、生
    活完全由他人照護之程度。
  (二)原告已支出醫療費用3,762元。
  (三)原告目前已支出看謢費用及相關材料、營養品費用共計174,
    870 元。
  (四)原告因上開交通事故，於住院醫療期間曾受屏東縣政府補助看
    謢費用118,200 元。
  (五)原告因系爭交通事故所受損害，已領取強制汽車責任保險金
    1,459,934元。
  (六)原告目前受安置於創世安養院，安養費用除家屬須負擔居家
    護理費用外，均由政府補助負擔。
五、本件兩造主要爭執如下：(一)被告對本件交通事故之發生導致
    原告受有前開傷害有無過失；(二)原告是否與有過失，如有，
    過失比例為何。(三)原告得請求之金額為何。
六、被告就上開交通事故之發生有無過失部分：
  (一)按汽車行經無號誌之交岔路口，應減速慢行，作隨時停車之
    準備；駕駛人並應注意車前狀況，隨時採取必要之安全措施
    ，道路交通安全規則第93條第1項第3款、第94條第3項分別
    定有明文。本件依據道路交通事故現場圖所載，肇事地點為
    一未設有燈光號誌之交岔路口，而被告自承當時之行車速度
    為時速45到50公里之間，原告是與其同向在前行走等語，（
    見本院93年度交簡上字第56號《下稱另案》警卷92年11月9
    日之警詢筆錄、偵查卷93年3 月11日所附偵查筆錄、另案1
    審卷第11頁）。堪認被告顯未減速慢行，作隨時停車之準備
    ；而該路口隨時有人車出入，被告在此之前即已發現原告行
    走在前，此時即可預想原告可能有穿越路口之舉，自應格外
    小心，提高警覺，採取必要之安全措施（如放慢車速、鳴按
    喇叭、預踩煞車等等），其竟未採取上述之防護措施，以上
    開車速貿然行進，其同時違反上述道路交通安全規則而未盡
    其注意義務應堪予認定。
  (二)再者，發生交通事故當時天氣為晴天，夜間有照明，道路為
    直路，路面乾燥、無缺陷及障礙物，視距亦屬良好等情，有
    交通事故調查報告表附卷可稽（見另案警卷第13頁），又被
    告自承已考有機車駕駛執照，騎乘機車已三、四年，且經常
    行經肇事地點（見另案2 審卷第94、95頁），堪認對該處交
    通狀況應不陌生，其若稍加注意，即可採取適切之處置以迴
    避本件車禍之發生，故依當時之情形，顯無不能注意之情事
    ，其竟疏未注意及此，以致肇事致原告受傷，其有應注意能
    注意而不復注意之過失責任，應堪予認定。
七、原告是否與有過失，其比例為何部分：
  (一)被告辯稱在肇事地點前之慢車道側停一輛小貨車，故伊偏入
    快車道行駛，原告當時在小貨車旁，突然侵入快車道等語。
    查本件肇事地點附近確停放一小貨車，有照片附卷可參（見
    另案警卷第33頁附交通事故現場照片編號6 所示），又原告
    受傷就醫時，經採測其血液酒精含量為每公撮227 亳克，換
    算當時之吐氣所含酒精濃度高達約每公升1.135 亳克，有國
    仁醫院93年5 月6 日國仁醫字第930126號函影本及酒精濃度
    與肇事率之關係對照表分別附卷可佐（見另案偵查卷第24頁
    及警卷第18頁），依上開酒精濃度呈現之症狀關係表顯示，
    原告會產生運動失調、平衡障礙等症狀。再者，原告係中度
    肢障人士，亦有中華民國身心障礙手冊影本1 份在卷可按（
    見另案警卷第28頁），其行動控制能力，不如常人，則被告
    辯稱原告係因酒醉而產生運動失調、平衡障礙，導致失控突
    然侵入快車道，應堪予認定。則原告就系爭交通事故之發生
    自亦有過失責任。
  (二)依上所述，本院院審酌原告本應靠路邊行走，惟因酒醉導致
    行動失控突然侵入快車道致肇成事故，應負80％過失責任，
    而被告未減速慢行，疏於注意車前狀況以避免本件車禍事故
    之發生，應負20％之過失責任。
八、原告得請求之金額部分：
  (一)醫療費用：
    原告主張因系爭交通事故支出醫療費用3,762 元，為被告所
    不爭，業據前述，原告此部分主張，即堪信為真實。
  (二)增加生活上需要部分：
  1.原告於受安置於創世安養院前實際已支出看謢費及護墊等材
    料費及營養品費用174,870 元，其中並曾受屏東縣政府補助
    看謢費用118,200 元業據前述，則原告此期間之實際支出為
    56,670元，應堪予認定。
  2.原告因上開腦部創傷經治療後仍神智不清遺存極度障害，終
    身不能從事任何工作，經常需醫療護理人員及專人週密監謢
    ，以目前之醫療水準無治癒之可能等情，有國仁醫院診斷證
    明書及國仁醫院93年9 月8 日國仁醫字第930263號函附卷可
    參（見本院附民卷第6 頁及另案1 審卷第41頁），又原告另
    於93年8 月30日起受安置於創世安養院，因其具低收入戶身
    份，家屬毋庸負擔安養費用，僅需自行提供部分營養品及居
    家謢理費用，亦有屏東縣政府94年4 月28日屏府社工字第09
    40080521號函及創世養謢中心94年5 月12日創院（三）社字
    第940298號函附卷可稽（見本院卷第95及109 頁），堪認原
    告有需專人隨身看謢之必要，惟自原告受安置於創世安養院
    起，原告即其家屬實際上即不需亦未再支出何看謢費用，僅
    需支付相關之營養品及居家謢理費用。
  3.原告主張其因需負擔安養照謢之材料及營養品費用，而每月
    需負擔之費用為1,000 元，業據提出93年1 月至4 月份之實
    際支出收據附卷可參（見本院附民卷第12頁），依上開收據
    原告所需支出之材料及營養品費用平均為每日64元（元以下
    四捨五入），每月為1,920 元，則原告請求每月以1,000 元
    即每年以12 ,000 元為計算基準，尚屬有據。又原告93年8
    月30日受安置時，時年44歲，依92年臺閩地區簡易生命表所
    示，原告尚有平均餘命32.08 歲，則依霍夫曼計算法扣除中
    間利息，一次給付金額為233,058 元〔年別單利5 ％複式霍
    夫曼計算法，其計算式為：（12, 000 ×19.00000000=233,
    058 元，元以下四捨五入）〕。
  4.至原告另主張其終身需專人照顧而需支出看護費用每日800
    元，而受有此額外增加生活上支出之損害。而原告雖受屏東
    縣政府補助住院看謢費、創世養謢中心受政府補助免費照顧
    原告，與原告對被告之損害賠償請求並非出於同一原因，被
    告自不得以原告受有政府對低收入戶之補助而脫免其責任云
    云。惟按損害賠償，除法律另有規定或契約另有訂定外，應
    以填補債權人所受損害及所失利益為限，民法第216 條第1
    項定有明文。又侵權行為賠償損害之請求，以受有實際損害
    為要件，而損害賠償之範圍，則應以被害人實際所受損害為
    衡量標準。本件自受安置於創世安養院後實際並未再支出任
    何看謢費用業據前述，依上開規定揭諸之損害填補原則，原
    告此部分既無實際支出，依法自不得再行請求賠償，故原告
    請求被告給付自安置於創世安養院起至被告死亡之看謢費用
    ，即不足採，另其前述已受屏東縣政府補助之看謢費用118,
    200 亦應予扣除。
  5.從而，綜合上述，原告得請求之增加生活上需要費用總計應
    為289,728 元（233,058+56,670=289,728）。
  (三)喪失勞動能力部分：
    按民法第193 條第1 項所謂減少勞動能力，乃指職業上工作
    能力一部之滅失而言。故審核被害人減少勞動能力之程度時
    ，自應斟酌被害人之職業、智能、年齡、身體或健康狀態等
    各種因素（最高法院85年度台上字第2140號判決意旨參照）
    。本件原告雖經治療診斷結果已呈植物人狀態，終身無法從
    事任何工作，惟查原告單身未婚，國中畢業，於系爭交通事
    故發生前即屬中度肢障且近年來並無工作，為兩造所不爭，
    又證人即原告法定代理人甲○○○亦證稱：原告從小就小兒
    麻痺，左手左腳肢障，行動緩慢等語（見另案1 審卷第13
    頁），則依原告之學歷、年齡及身體狀況，其原本是否為有
    勞動能力之人，自應先由原告負舉證之責。原告雖主張其曾
    從事西裝工及傭工工作，惟僅提出原告身分證影本1 件為證
    ，其身分證影本反面職業欄雖有「傭工」之記載，惟該身分
    證係75年間所換發，距今期間已近20年；再者，證人即原告
    住家鄰長鄭松藤證稱原告十幾年前曾發生車禍，所以走路較
    慢等語（見另案1 審卷第63頁），則依原告之身體狀況及所
    提上開證據尚不足證明其原有勞動能力，此外，原告復未提
    出其他事證以實其說，從而，原告主張其受有勞動能力喪失
    之損害即不足採。
  (四)精神慰撫金部分
    依上所述，原告因上開交通事故，受有外傷性癲癇及頭部外
    傷併腦內出血等傷害，經治療後仍呈現無自主意識、生活完
    全由他人照護，已呈植物人狀態，以目前醫療水準無治癒可
    能，其突然遭逢此重大傷變，精神上確倍感痛苦。又原告發
    生事故當時43歲，國中畢業，單身未婚，為政府列冊補助之
    低收入戶，本件事故發生前為中度肢障人士、近年來並無工
    作；被告於事故當時22歲，五專肄業，名下並無財產，為單
    親家庭，母親邱秀珠為重度多障者、祖母林參妹為重度精障
    患者，有中華民國身心障礙手冊影本2 份為證（見本院卷第
    147 頁），本院審酌兩造上開學歷、身分、經濟能力、家庭
    狀況、及因本件交通事故導致被告終身需臥床接受專人照顧
    ，完全無生活自理能力所生損害等一切情形，認原告請求賠
    償金額1,000,000 元，尚屬適當，應予允許。
  (五)綜上，原告得請求之金額為1,293,490 元（3,762 ＋289,72
    8 ＋1,000,000=1,293,490）。
  (六)按損害之發生或擴大，被害人與有過失者，法院得減輕賠償
    金額或免除之，民法第217 條第1 項定有明文。查原告因酒
    醉行走時突然侵入外側車道為本件交通事故肇事主因，應負
    80％過失責任業據前述，依上揭規定，原告自應負擔該部分
    之過失責任。從而，本院得減輕被告賠償金額為258,698 元
    （1,293,490 ×20％=258,698）。
  (七)又按保險人依本法規定給付之保險金，視為加害人或被保險
    人損害賠償金額之一部分；加害人或被保險人受賠償請求時
    ，得扣除之，強制汽車責任保險法第30條定有明文。原告因
    本件交通事故業已領取汽車強制責任保險金1,459,934 元，
    為兩造所不爭，依上揭規定，此部分自應予以扣除。則原告
    上開原得請求之金額258,698 元於扣除已領取之保險金後，
    自已不得再向被告請求損害賠償。
九、綜合上述，原告依侵權行為損害賠償法律關係，於請求被告
    給付原告6,685,318 元及自起訴狀繕本送達翌日即93年10月
    29日起至清償日止，按年息5 ％計算之利息，為無理由，應
    予駁回。又原告之訴既經駁回，其假執行之聲請依失所依附
    ，應併予駁回。
十、本件事證已臻明確，兩造其餘攻擊防禦方法及所提證據，經
    核與判決結果無影響，爰不一一論述，附此敘明。
十一、結論：原告之訴為無理由，依民事訴訟法第78條，判決如主
    文。
中　　華　　民　　國　　94　　年　　8 　　月　　17　　日
                  民事第一庭    審判長法　官　羅心芳
                                      法  官  翁世容
                                      法  官  林雅莉
正本係照原本作成。
如不服本判決，應於收受送達後20日內向本院提出上訴書狀，其
未表明上訴理由者，應於提出上訴後20日內向本院補提理由書狀
（均須按他造當事人之人數附繕本）。
                                      書記官　黃佳惠
中　　華　　民　　國　　94　　年　　8 　　月　　17　　日
